ACORDAO-COMPLETO-2567617

ACÓRDÃO 1415/2023 ATA 3/2023 - SEGUNDA CÂMARA

VISTOS, relatados e discutidos estes autos em que se apreciam embargos de declaração opostos contra o Acórdão 478/2022-TCU-Segunda Câmara,
ACORDAM os Ministros do Tribunal de Contas da União, reunidos em Sessão da 2ª Câmara, ante as razões expostas pelo Relator, com fundamento nos arts. 32, inciso II, e 34 da Lei 8.443/1992, em:
9.1. conhecer dos presentes embargos de declaração e, no mérito, rejeitá-los;
9.2. dar ciência da presente deliberação à embargante e demais interessados.

Embargos de declaração interposto por Hospfar Indústria e Comércio de Produtos Hospitalares S.A. em face de acórdão por meio do qual o Tribunal julgou recurso de reconsideração, negando-lhe provimento.

Segunda Câmara

Secretaria de Estado da Saúde de Goiás.

3. Interessados/Responsáveis/Recorrentes:
3.1. Interessado: Procuradoria da República/GO - MPF/MPU (26.989.715/0014-27).
3.2. Responsáveis: Fernando Passos Cupertino de Barros (XXX.630.601-XX); Hospfar Indústria e Comércio de Produtos Hospitalares S.A. (26.921.908/0001-21); Luiz Antonio Aires da Silva (XXX.366.601-XX); Medcomerce Com de Med e Prod Hospitalares Ltda. (37.396.017/0006-24); ML Operações Logísticas Ltda. (em Recuperação Judicial) (03.553.585/0001-65).
3.3. Recorrente: Hospfar Indústria e Comércio de Produtos Hospitalares S.A. (26.921.908/0001-21).

13.1. Ministros presentes: Vital do Rêgo (Presidente), Augusto Nardes (Relator) e Antonio Anastasia.
13.2. Ministro-Substituto convocado: Marcos Bemquerer Costa.

AUGUSTO NARDES

Ministro Augusto Nardes.

Tratam os autos, originariamente, de tomada de contas especial instaurada pela Secretaria de Estado da Saúde de Goiás (SES-GO) por força do subitem 9.2.3 do Acórdão 45/2008-TCU-Plenário, relator Ministro Raimundo Carreiro, e em cumprimento ao item 1.6.1 do Acórdão 1.789/2010, relator Ministro Benjamin Zymler, reiterado pelo Acórdão 2.770/2011, relator Ministro-Substituto Augusto Sherman Cavalcanti, ambos da 2ª Câmara, acerca de irregularidades relativas ao Pregão 203/2004, que teve por objeto o fornecimento de medicamentos a serem entregues no Centro de Medicamentos de Alto Custo Juarez Barbosa - CMAC/SES/GO, com vigência de seis meses.
2.	O ato impugnado nas várias TCEs instauradas, entre elas o presente processo, decorre da previsão expressa nos editais de licitação de que as propostas deveriam ser apresentadas oneradas pelo Imposto sobre Circulação de Mercadorias e Serviços (ICMS) e que, na ocasião do pagamento, referido tributo deveria ser destacado na nota fiscal e abatido do valor adjudicado. No entanto, as empresas contratadas, sob a alegação de terem apresentado preços já desonerados do referido tributo, emitiram notas fiscais acrescentando novamente o ICMS ao valor adjudicado, o que lhes permitiu receber pagamentos com valores indevidamente majorados, incorrendo, portanto, em irregularidade da qual tinham plena ciência e causando prejuízo aos erários federal e estadual (peça 1) .
3.	Após o exame das alegações de defesa, o Acórdão 6291/2016-TCU-Segunda Câmara (peça 48) , relator Ministro Raimundo Carreiro, julgou irregulares as contas dos responsáveis, condenou-os ao pagamento do débito apurado e lhes aplicou multa, sendo posteriormente anulado pelo Acórdão 6.924/2017 (peça 63) , relator Ministro Aroldo Cedraz, do mesmo colegiado, em razão da ocorrência de erro na publicação da correspondente pauta da sessão de julgamento.
4.	Após a juntada de extensa documentação pelos responsáveis, o processo foi restituído à unidade instrutora para novos exames, que culminaram com a prolação do Acórdão 12.121/2018 (peça 75) , retificado materialmente pelo Acórdão 5.726/2019 (peça 84) , ambos da relatoria do Ministro Aroldo Cedraz, e mantido em sede de embargos de declaração pelo Acórdão 6.207/2020 (peça 140) , relatora Ministra Ana Arraes, todos deste Colegiado.
5.	Irresignados com essa decisão, os responsáveis Fernando Passos Cupertino de Barros (peça 110) , Medcomerce Comercial de Medicamentos e Produtos Hospitalares Ltda. (peça 114) , ML Operações Logísticas Ltda. (em Recuperação Judicial) (peça 115) e Hospfar Indústria e Comércio de Produtos Hospitalares S.A. (peças 152 a 164) interpuseram recursos de reconsideração, para os quais este Tribunal negou provimento, conforme Acórdão 478/2022-TCU-Segunda Câmara, de minha relatoria.
6.	O Sr. Fernando Passos Cupertino de Barros interpôs também embargos de declaração (peça 223) , o qual não foi conhecido, ante sua intempestividade, nos termos do Acórdão 2674/2022-TCU-Segunda Câmara, por mim relatado.
7.	Os presentes embargos de declaração foram interpostos por Hospfar Indústria e Comércio de Produtos Hospitalares S.A.. Em sua petição, a embargante alegou que a condenação teria se baseado no entendimento genérico de que teria havido descumprimento do edital que exigia a apresentação de preços onerados, ofertando, ainda, em síntese, os seguintes argumentos:
7.1	ocorreu a prescrição, uma vez que, à luz do entendimento esposado pelo Supremo Tribunal Federal no RE 636.886 (Tema 899) , a contagem do prazo prescricional remonta à prática do ato considerado irregular, que teria ocorrido quando da realização do pregão ora em análise, em 3/9/2004, e somente em 9/9/2011, sete anos após o certame, a SES/GO deu início à apuração das supostas infrações cometidas;
7.2	houve obscuridade na análise que não apontou os números/valores que comprovariam a prática de sobrepreço;
7.3	o Acórdão 478/2022-TCU-Segunda Câmara, ora embargado, foi omisso ao ignorar as razões de defesa apresentadas no sentido de que o preço cotado pela recorrente já estava desonerado de ICMS, concluindo com base unicamente em declaração genérica apresentada por imposição do edital, muito embora a embargante tenha apresentado outras duas declarações específicas destacando a desoneração do referido imposto nos preços ofertados; 
7.4	houve omissão decorrente da não contabilização de todos os custos que oneram o preço questionado, da não produção de provas suficientes à demonstração de que os preços praticados seriam superiores aos de mercado, bem assim em razão de esta Corte ter ignorado o bloqueio de valores da embargante em montante superior ao apurado nos autos, não determinando sua compensação;
7.5	a deliberação ora recorrida foi contraditória ao aplicar a alíquota de 17% ao ICMS, malgrado, nos termos da Lei 4.852/1997 - Código Tributário de Goiás, sujeitar-se a embargante à alíquota de 10%;
7.6	o entendimento de que a estimativa de preços possui legitimidade jurídica para representar a referência de mercado contradiz o fato de o decisum guerreado não ter concluído pela inexistência de superfaturamento na aquisição de medicamentos, uma vez que os preços praticados pela recorrente respeitaram os preços estimados; e
7.7	houve contradição no entendimento acerca da incompetência do TCU para determinar a compensação de valores, bem como quanto à aplicação ex nunc do Acórdão 140/2012-TCU-Plenário.
8.	Por fim, requer a embargante, in verbis:
"I - sejam recebidos os presentes embargos com efeitos modificativos, para que sejam providos e, consequentemente, analisadas as razões ora apresentadas;
II - seja reconhecida:
a) a ocorrência da prescrição quinquenal a luz do entendimento pacificado do STF de que nas pretensões de ressarcimento ao erário deve ser observada a prescrição inserta na Lei n° 9.873/99, sendo excluída a condenação de ressarcimento e pagamento de multa;
III.- Não sendo acatada a prescrição, que seja reconhecido:
a) que a alegada inobservância formal de uma única disposição do Edital não gerou, isoladamente, prejuízo à Administração Pública;
b) a inexistência de prova idônea de acordo com o Pregoeiro, que implicasse o reconhecimento de preço onerado com o ICMS (17%) , pela embargante;
c) a inexistência de elementos de prova da prática de superfaturamento, e afastada, definitivamente, a pena de pagamento dos valores mantida pelo Acórdão;
IV - alternativamente:
a) seja a sanção reduzida para valores correspondentes às diferenças percentuais entre os preços máximos ao consumidor com ICMS e os preços faturados, também com ICMS pela HOSPFAR, ou ainda;
b) ou ao valor correspondente à alíquota prevista na Lei nº 4.852/1997 (Regulamento do Código Tributário de Goiás) : 10%.
V - Seja determinada a realização de nova e completa diligência junto à Secretaria de Estado da Saúde de Goiás, a fim que sejam esclarecidos os valores retidos a título de ressarcimento do ICMS, e se ocorreu a liberação de qualquer desses créditos em favor da Embargante após a orientação da Procuradoria Geral do Estado de Goiás, que considerou ilegais as retenções promovidas pela administração pública estadual, devendo tais pagamentos serem devidamente comprovados documentalmente.
Finalmente, pede-se que também sejam consideradas todas outras razões, constantes do recurso interposto, suficientes para a reforma da decisão."
	É o relatório.

Marcio Pacheco Magalhães (5795/OAB-GO), representando Fernando Passos Cupertino de Barros; Fabricio David de Souza Gouveia (22784/OAB-GO), Ellen Núria Guimarães Silva (23.397/OAB-GO) e outros, representando ML Operações Logísticas Ltda. (em Recuperação Judicial); Paula Cardoso Pires (23668/OAB-DF), Jussara Costa Melo (8104/OAB-DF) e outros, representando Hospfar Indústria e Comércio de Produtos Hospitalares S.A.; Pedro Henrique Gomide Rodrigues (25.687-E/OAB-GO), Marlus Vínicius da Silva Siqueira (32.670/OAB-GO) e outros, representando Medcomerce Com de Med e Prod Hospitalares Ltda..

Procurador Marinus Eduardo De Vries Marsico.

TOMADA DE CONTAS ESPECIAL. RECURSOS FEDERAIS DO SUS. SES-GO. AQUISIÇÃO DE MEDICAMENTOS DE ALTO CUSTO. PAGAMENTOS INDEVIDOS. IRREGULARIDADE DAS CONTAS. DÉBITO. MULTA. DETERMINAÇÃO. RECURSOS DE RECONSIDERAÇÃO. CONHECIMENTO. RAZÕES INSUFICIENTES PARA ELIDIR AS IRREGULARIDADES. NEGATIVA DE PROVIMENTO. EMBARGOS DE DECLARAÇÃO. SUPOSTAS OMISSÃO, CONTRADIÇÃO E OBSCURIDADE. CONHECIMENTO. REJEIÇÃO.

TOMADA DE CONTAS ESPECIAL (TCE)

Unidade de Auditoria Especializada em Recursos (AudRecursos).

Trago ao colegiado embargos de declaração opostos pela empresa Hospfar Indústria e Comércio de Produtos Hospitalares S.A. em face do Acórdão 478/2022-TCU-Segunda Câmara, de minha relatoria, por intermédio do qual o Tribunal julgou recurso de reconsideração, negando-lhe provimento.
2.	Nesta oportunidade, a embargante alega que a deliberação recorrida estaria eivada de obscuridade, omissões e contradições, conforme sintetizado no relatório precedente.
3.	De início, registro que, satisfeitos os requisitos atinentes à espécie, os presentes embargos devem ser conhecidos, com fundamento nos arts. 32, inciso II, e 34 da Lei 8.443/1992.
4.	Ademais, julgo importante transcrever trecho do Acórdão 1218/2015-TCU-Plenário, relator Ministro José Mucio Monteiro, acerca da natureza dos embargos declaratórios:
Antes de tratar especificamente dos argumentos trazidos pelos embargantes, lembro que essa espécie recursal, cujo objetivo é sanar eventuais omissões, obscuridades ou contradições, não deve ser manejada para rediscussão de mérito, o que representa, na prática, a possibilidade de repetição de um mesmo recurso, ferindo os princípios da singularidade, da isonomia e da celeridade processual. Os embargos declaratórios devem ter como fundamentação a obscuridade (falta de clareza na redação do julgado) , contradição (existência de proposições inconciliáveis entre si) e omissão (falta de pronunciamento judicial sobre matéria que deveria ter sido apreciada pelo juiz) .
5.	Feito este breve introito, inicio a análise pela alegada ocorrência de prescrição. Para tanto, julgo pertinente recorrer ao exame procedido pela então Secretaria de Recursos - Serur (hoje Unidade de Auditoria Especializada em Recursos - AudRecursos) , segundo o regime da Lei 9.873/1999, quando do trâmite do recurso de reconsideração que culminou no aresto ora guerreado (peças 167-169 e 197-199) , aplicável ao presente caso pois totalmente compatível com as diretrizes estabelecidas pela superveniente Resolução-TCU 344, de 11/10/2022, a qual regulamentou, no âmbito deste Tribunal, a prescrição para o exercício das pretensões punitiva e de ressarcimento, aplicando-se essa norma aos processos nos quais não tenha ocorrido o trânsito em julgado no TCU. 
6.	Nesse sentido, diferentemente do alegado pela recorrente, o termo a quo a ser considerado é o dia 23/11/2005, em conformidade com o art. 4º, inciso V, do citado normativo, que determina que a prescrição começa a correr do dia em que tiver cessado a permanência ou continuidade da irregularidade. 
7.	Além disso, observo a ocorrência de interrupções nos momentos em que a administração pública atuou para apurar os fatos em questão, das quais destaco, em caráter não exaustivo: Acórdão 45/2008-TCU-Plenário (TC Processo 017.576/2005-2) , de 23/1/2008; Acórdão 1789/2010-TCU-Segunda Câmara (TC Processo 008.322/2010-4) , de 27/4/2010; Memorando 6166/2011-GAB/SES, da SES/GO, de 24/11/2011 (peça 1, p. 1) ; Relatório Conclusivo 4/2012 acerca da TCE, de 19/4/2012 (peça 4, p. 191-229) ; citação da recorrente, em 27/12/2013, por meio do Ofício 1400/2013-TCU/SECEX-GO (peças 11 e 22) ; parecer da unidade técnica, de 8/6/2016 (peças 53 e 54) ; e Acórdão 12121/2018-TCU-Segunda Câmara, 6.207/2020-TCU-2ª Câmara e 478/2022-TCU-2ª Câmara, ora embargado, prolatados respectivamente em 4/12/2018, 2/6/2020 e 8/2/2022.
8.	Desse modo, nos termos dos arts. 2º, 4º, inciso V, 6º e 8º da referida Resolução-TCU 344/2022, concluo pela não ocorrência da prescrição das pretensões de ressarcimento do dano ao erário e punitiva, nem tampouco da prescrição intercorrente, uma vez que o processo não ficou paralisado por mais de três anos pendente de julgamento ou despacho.
9.	Quanto ao mérito, em relação à obscuridade suscitada, no sentido de que a análise procedida não apontou os valores que comprovariam a prática de sobrepreço, oportuno reproduzir abaixo, in verbis, trecho da instrução da então Serur (peça 197) que, tendo integrado o relatório que fundamentou o aresto recorrido e constado de suas razões de decidir, refuta argumentos semelhantes apresentados pela recorrente quando da apreciação do recurso de reconsideração então interposto:
7.11.	Conforme se observa dos autos, o débito das recorrentes resultou da venda de medicamentos no âmbito do Pregão SES/GO 203/2004, sem que tenha havido a desoneração do ICMS, de acordo com o estipulado no edital, com infração ao item 5.1.5 do Edital de Pregão 128/2004 e ao art. 3º da Lei 8.666/1993.
7.12.	O seu valor foi apurado no Relatório Conclusivo de Tomada de Contas Especial 4/2012, tendo sido feito pequeno reparo, quando da análise do TCU. Correspondeu à diferença entre o valor pago e o valor realmente devido desonerado do ICMS das notas fiscais (peça 4, p. 208 e peça 6, p. 4) .
 (...) 
7.17.	A recorrente questiona o fato de não terem sido considerados os preços de mercado e diz que nenhuma empresa conseguiria praticar o preço que o acórdão quer impor sem risco de falência.
7.18.	Os argumentos não devem ser acatados, pois o débito não resultou do descompasso entre pagamentos realizados e os preços de mercado, ou seja, não se questionou a ocorrência de sobrepreço, o que foi afirmado no exame dos embargos de declaração, não havendo omissão ou instrução incompleta desta Corte de Contas quanto ao tema (peça 141, p. 3) . 
7.19.	Frisa-se que, inclusive o relatório de tomada de contas especial, verificou que os valores estavam condizentes com a revista SIMPRO (peça 4, p. 197 - relatório conclusivo de tomada de contas especial) :
No procedimento em estudo, não vislumbramos indícios de superfaturamento nos preços contratados, porquanto, embora alguns dos itens tenham sido adjudicados por valores acima do inicialmente estimado, em geral, os preços de aquisição estavam condizentes com os valores da revista SIMPRO (conforme documentos de fls. 29/30) . 
7.20.	Entretanto, se os ditames editalícios e contratuais tivessem sido observados teria sido pago um valor menor pelos medicamentos, decorrente da desoneração do ICMS. 
7.21.	Se as empresas consideravam impraticável o preço considerado devido, não deveriam ter participado do procedimento licitatório, declarando inclusive a obediência das cláusulas editalícias. A participação das licitantes no procedimento licitatório com respeito ao edital é evidência de que consideravam que os preços desonerados do ICMS eram exequíveis. 
10.	Vê-se, portanto, não haver razão para se questionar a ausência de indicação de valores que comprovariam eventual sobrepreço, uma vez que a deliberação recorrida esclareceu que a condenação não se deu pela ocorrência dessa irregularidade. 
11.	No mesmo sentido, não merecem acolhida as alegações de que o Acórdão 478/2022-TCU-Segunda Câmara tenha sido omisso por não ter produzido provas suficientes à demonstração de que os preços praticados eram superiores aos de mercado, ou por não ter contabilizado todos os custos que oneraram o preço questionado, ou, ainda, que haveria contradição quando o decisium não concluiu pela inexistência de superfaturamento na aquisição dos medicamentos, ainda que os preços praticados pela embargante tenham respeitado os preços estimados, tendo em vista que o débito não foi apurado considerando-se parâmetros de preço ou eventual diferença entre os valores praticados e os de mercado, mas sim pelo cálculo da desoneração do ICMS que, deveria ter sido aplicada, conforme cláusula editalícia, mas não o foi.
12.	Tampouco acolho a arguida omissão de que este Tribunal, ao prolatar o acórdão ora embargado, ignorou deliberadamente as razões de defesa apresentadas que afirmavam terem os preços sido cotados já desonerados do referido tributo. Bem ao contrário, a instrução lavrada pela então Serur que integrou o relatório e as razões de decidir daquela deliberação enfrentou adequadamente a questão, conforme excerto transcrito abaixo:
6.53.	A Medcomerce Comercial de Medicamentos e Produtos Hospitalares Ltda. emitiu declaração consignando que a proposta apresentada incluía os impostos, bem como estava de acordo com as normas contidas no edital (peça 1, p. 195) : 
Nos preços estão inclusos embalagens, taxas, impostos, fretes, etc. instituídos em lei para entrega das mercadorias no almoxarifado deste órgão, ou em local por ela indicado, onde os preços serão fixos e irreajustáveis enquanto prevalecer a proposta e/ou conforme edital referente a esta proposta, e/ou conforme Lei 8.666, de 21 de Junho de 1993. 
Estamos de acordo e aceitamos todas as normas contidas no edital e seus anexos referentes a esta licitação, cujas especificações dos produtos independem de transcrição para que integrem nossa proposta, conforme o edital e/ou determinações deste órgão. (grifos acrescidos) 
6.54.	As empresas Milênio Produtos Hospitalares Ltda. e Hospfar Indústria e Comércio de Produtos Hospitalares também emitiram declaração no mesmo sentido (peça 1, p. 163 e 207) o que se coaduna com informação apurada e constante do relatório conclusivo de tomada de contas especial (peça 4, p. 199) . 
6.55.	Quanto à irregularidade tratada nestes autos, a Controladoria-Geral do Estado registrou o seguinte (peça 4, p. 234-235) : 
Destarte, tanto o edital quanto os contratos assinados deixam claro que as empresas deveriam proceder com a dedução do ICMS do valor total faturado, fazendo constar no corpo da Nota Fiscal o referido desconto. Ocorre que, conforme Notas Fiscais acostadas aos autos, as empresas licitantes majoraram o valor dos medicamentos para incluir novamente o ICMS e, sob o argumento de atender à isenção, informaram no corpo da Nota Fiscal que estava desonerando o valor do imposto, chegando ao valor adjudicado onerado como valor final a ser pago pela Secretaria Estadual da Saúde. Porém, como informado acima, os preços oferecidos deveriam incluir todos os tributos, devendo a desoneração ser calculada a partir do preço ofertado, sem quaisquer ajustes ou acréscimos.
6.56.	Hospfar Indústria e Comércio de Produtos Hospitalares alega que cumpriu o instrumento convocatório, entretanto, não agrega aos autos prova de que apresentou a proposta com o preço desonerado (peça 152, p. 21 e 27) . 
6.57.	Desse modo, se verifica a existência de contradição entre as declarações constantes do procedimento licitatório e os argumentos recursais no sentido de que apresentou proposta de preço para cada medicamento com valor desonerado do imposto estadual. 
6.58.	Diante do conteúdo das declarações constantes dos autos, não há que se falar em presunção desta Corte de Contas quanto a inclusão do imposto nas propostas de preços apresentadas, tampouco que a SES/GO analisava as propostas dos licitantes levando em consideração que tais preços já estavam desonerados de ICMS.
13.	Outrossim, não vislumbro contradição na deliberação ora recorrida, alegada com base na aplicação da alíquota de 17% ao cálculo do ICMS devido, ao passo que, nos termos da Lei 4.852/1997 - Código Tributário de Goiás, a embargante estaria sujeita à alíquota de 10%. Mais uma vez, valho-me, por seu caráter esclarecedor, da instrução lavrada pela então Serur à peça 197, cujos fundamentos integraram as razões de decidir do Acórdão 478/2022-TCU-Segunda Câmara:
7.13.	Conforme já afirmado, a alíquota de 17% foi a utilizada pelas empresas, comparando-se diferença entre o valor pago e o valor devido constante das notas fiscais apresentadas, devendo ser afastado o argumento de que tal alíquota é indevida por não contar do edital (peça 3, p. 127, 133, 138, 143, 148, 153, 156, 159 e 211- Milênio Produtos Hospitalares Ltda., peça 4, p. 7-21 - Medcomerce Comércio de Medicamentos e Produtos Hospitalares Ltda., 30-112 - Hospfar Indústria e Comércio de Produtos Hospitalares S.A.) o que é detalhado na planilha de desoneração do ICMS da Secretaria de Saúde do Estado de Goiás (peça 3, p. 221-226) e tabelas explicativas constantes do relatório de auditoria 4/2012 (peça 4, p. 209-210, 213-214 e 217) .
7.14.	No que toca ao Decreto 4.852/1997, verifica-se que havia alíquotas diferenciadas a depender do tipo de operação e prestação. Em seu artigo 20, inciso I dispõe que: 
Art. 20. As alíquotas do imposto são (Lei Nº 11.651/1991, art. 27) :
I - 17% (dezessete por cento) , na operação e prestação internas, observado o disposto no § 1º;
II - 12% (doze por cento) , na operação e prestação interestaduais, observado o inciso seguinte;
 (...) Grifos acrescidos
7.15.	O artigo 8º, alínea VIII e parágrafo 2º, do Anexo IX, do mesmo normativo, contempla hipótese em que a base de cálculo do ICMS deve ser reduzida e previa a alíquota de 10%. Entretanto, não foi essa a alíquota utilizada pelas empresas nas operações realizadas e constante das notas fiscais.  
7.16.	Além disso, a questão foi objeto de exame também nos outros processos de TCE sobre o tema, conforme ressaltado no relatório do Acórdão 12121/2018-TCU-Plenário exarado nos presentes autos (peça 77, p. 9) :
Quanto ao argumento apresentado sobre a incidência de alíquota reduzida (parágrafo 14, "m") , a questão foi tratada também nos outros processos de TCE sobre o tema, como no caso do Voto emitido no âmbito do TC Processo 016.833/2009-0:
Ademais, a alíquota de 10% em nenhum momento foi considerada tão somente porque o edital estabelecia que as propostas deveriam computar 17% a título de ICMS para o preço apresentado. Portanto, era essa a taxa incluída nos preços que, por não ter sido deduzida por ocasião dos pagamentos, acabou por se constituir em superfaturamento.
Também o relatório que precedeu o Acordão 1344/2013 registrou que: 
não há respaldo para se acolher a pretensão da defendente de se ver contemplada por uma alíquota de imposto reduzida, o que importaria numa menor imputação de débito. Não somente porque se trata de um tema próprio ao foro especificamente tributário, mas também porque, sob o ponto de vista formal, tal informação deveria constar de sua própria proposta de preço.
14.	Quanto ao questionamento acerca da aplicação ex nunc do Acórdão 140/2012-TCU-Plenário, assim constou da já referida instrução da então Serur (peça 197) :
6.64.	É agregado aos autos julgado do TCU, Acórdão 140/2012-TCU-Plenário, Ministro Relator Walton Alencar Rodrigues, que examinou levantamento de informações sobre os processos de aquisição de medicamentos efetuados com recursos financeiros repassados fundo a fundo no âmbito do Sistema Único de Saúde (SUS) . 
6.65.	Os recorrentes questionam o fato de o entendimento constante do decisum, no sentido de que as propostas de preços apresentadas sejam desoneradas do ICMS, tendo considerado as dificuldades dos gestores para interpretar uma norma, não ter sido aplicado no presente processo. Entendem que houve omissão desta Corte de Contas quanto a aplicabilidade ou não do acórdão ao presente caso.
6.66.	A argumentação não deve ser acatada. Tal decisão não se aplica ao presente caso primeiramente porque foi bem posterior aos contratos em análise e também pelo fato de o edital, que é lei entre as partes, possuir previsão expressa em sentido diferente. Na mesma linha, destacam-se excertos do Acórdão 1028/2015-TCU-Plenário, Ministro Relator Augusto Sherman Cavalcanti, exarado no âmbito do TC Processo 016.826/2009-5, que tratou de caso análogo e examinou o mesmo argumento:
43. De fato, o disposto no Acórdão 140/2012-TCU-Plenário não socorre os responsáveis, nem justifica o procedimento adotado pelas licitantes do Pregão 314/2005, pois o edital era de uma clareza solar ao dispor sobre a necessidade de que as propostas fossem apresentadas com oneração de ICMS, em que pese, para fins de pagamento, esse imposto devesse ser abatido, conforme os Convênios ICMS 87/2002 e 26/2003. 
44. Os convênios do ICMS não dispunham, à época, como deveriam ser apresentadas as propostas de licitantes, como recentemente se fez na alteração havida no Convênio ICMS 87/2002. Aqueles convênios se limitavam a autorizar a concessão de isenção e a indicar que o valor dessa isenção deveria ser discriminado e destacado nas notas fiscais. Portanto, essas notas fiscais conteriam o valor bruto e o líquido, isento de ICMS, mas nada era disposto a respeito das propostas de licitantes. 
45. O edital, portanto, era a regra absoluta a reger as licitações no tocante à forma de apresentação das propostas, e os convênios de concessão de ICMS só interferiam no momento da realização dos pagamentos, do faturamento (emissão de NFs) , haja vista que a desoneração se tornava obrigatória para os casos enquadrados nas isenções concedidas, sob pena de a apropriação do imposto pelo fornecedor se configurar enriquecimento ilícito. 
46. Logo, de se ver que o Acórdão 140/2012-TCU-Plenário possui efeitos ex nunc, possuindo validade apenas a partir de sua prolação por este Tribunal, não afetando assim atos pretéritos praticados ou definidos em licitações anteriores na administração.
15.	Destarte, tendo a unidade especializada esclarecido as razões para a não aplicação do Acórdão 140/2012-TCU-Plenário ao presente processo, considero improcedente o argumento de vício na deliberação embargada em relação à matéria.
16.	De igual modo, não socorre à recorrente a alegação de que o TCU teria incorrido em omissão e contradição ao não determinar a compensação dos valores bloqueados da embargante, os quais superariam o montante apurado nestes autos, nem tampouco merece prosperar o pedido de que esta Corte diligencie a SES/GO a fim de esclarecer a respeito da retenção de valores a título de ressarcimento do ICMS. Novamente, ressalto que esses pontos foram objeto de percuciente análise no âmbito da então Serur (peça 197) , a qual concluiu nos seguintes termos:
12.11.	Observa-se que os argumentos já haviam sido apresentados em sede de alegações de defesa, tendo o TCU concluído o seguinte (considerações constantes do relatório que fundamenta a deliberação combatida - peça 77, p. 6-7) :
Pedido de compensação de créditos retidos
Em relação à atuação do TCU na questão da restituição dos recursos retidos e de compensação de créditos) , não há espaço para que isso seja resolvido em sede de tomada de contas especial (parágrafos 7, 9, 12 e 13 desta instrução) . 
Não compete a este Tribunal, substituindo-se ao órgão original (SES/GO) , proceder o reconhecimento de despesas já realizadas no âmbito daquele ente estadual. Não se admite ainda, no âmbito deste Tribunal, a compensação do débito indicado nesta TCE com pretenso crédito decorrente de fornecimento de medicamentos que se alega que teriam sido executados no âmbito de outros contratos celebrados entre a SES e a empresa. No exemplo citado pela Medcomerce, a compensação foi determinada no âmbito de um mesmo contrato. 
Além do mais, não cabe ao TCU proceder à liquidação de despesa nem reconhecer as despesas já liquidadas nos diversos contratos entre a SES e as empresas Hospfar e Medcomerce. 
No âmbito do TC Processo 016.592/2010-7, em caso idêntico, a empresa Hospfar apresentou novos elementos, após a análise de mérito, com argumentos semelhantes em relação à compensação de créditos, sendo que o relator não acolheu as alegações. Os autos já foram julgados por meio do Acórdão 2455/2016-TCU-Plenário (Relator: Augusto Sherman) , tendo o TCU condenado os gestores da SES e a empresa, em solidariedade, ao recolhimento do débito.
12.12.	Desse modo, não há como ser acatado o argumento de que o TCU desconsiderou provas contidas nos autos. 
12.13.	Conforme destacado, a tomada de contas especial não é alçada competente para avaliar as alegações de ilegalidade, abusividade da restituição dos recursos retidos e de compensação de créditos em contratos da Secretaria de Estado da Saúde de Goiás e a Hospfar Indústria e Comércio de Produtos Hospitalares S.A.. Nessa linha, os julgados do TCU e do STJ (peça 152, p. 43-45) , no sentido de que a retenção de pagamento em razão da existência de débitos decorrentes de outros contratos não encontra amparo legal e não socorre a recorrente no exame da presente tomada de contas especial. 
12.14.	Compulsando julgados desta Corte de Contas envolvendo a mesma irregularidade a alegação, verifica-se que em outras tomadas de contas especiais a Hospfar Indústria e Comércio de Produtos Hospitalares S.A. apresentou os mesmos argumentos. 
12.15.	Menciona-se o recente Acórdão 2830/2020-TCU-Plenário, Ministro Relator Raimundo Carreiro, prolatado no âmbito da TC Processo 016.826/2009-5, instaurada pela Secretaria de Estado da Saúde de Goiás - SES/GO, em cumprimento às disposições do Acórdão 45/2008-TCU-Plenário  (subitem 9.2.3, da relatoria do Ministro Raimundo Carreiro) , do Acórdão 1789/2010-TCU-Segunda Câmara  (subitem 1.6.1, da relatoria do Ministro Augusto Sherman) e do Acórdão 2770/2011-TCU-Segunda Câmara  (relator Ministro Augusto Sherman) .
 (...) 
12.18.	Verificando-se as planilhas de créditos retidos mencionadas pela recorrente à peça 56, p. 13-14 observa-se que as notas fiscais relacionadas não possuem correspondência com aquelas que se referiram aos débitos dos responsáveis ocorridos no exercício de 2005, no processo em análise (subitens 9.3.1-9.3.3 do acórdão recorrido) , que foram empenhados e pagos.  
12.19.	Ademais, ainda que os recursos supostamente retidos se referissem à esfera federal (o que não é comprovado) , o fato relatado anteriormente leva à conclusão de que as alegações a respeito do quantum supostamente retido, independentemente se houve ou não a sua liberação, não repercute no débito, estando afastado o argumento de duplicidade ou triplicidade de cobrança quanto ao montante questionado nos presentes autos. 
12.20.	No que toca ao Parecer 003301/2011 - PGE e Despacho 04670/2011 - GAB/PGE mencionado pela responsável, verifica-se que, além de ter entendido pela necessidade de auditoria também concluiu que a retenção dos pagamentos não possui amparo legal, sendo certo que o ressarcimento deve ser perseguido pelos meios legais (peça 34, p. 55-64 e 71-75) , o que reforça o juízo de que o dano apurado nesta tomada de contas especial e também em várias outras tratadas nesta Corte de Contas não será cobrado em duplicidade.   
12.21.	Por fim, o pleito de realização de novas diligências, a fim de que o Estado de Goiás esclareça documentalmente a questão das retenções, bem como se houve ou não liberação das verbas retidas, não deve obter provimento.
12.22.	Primeiramente, se destaca que deve ser apresentado na alçada competente que apura a recomposição dos recursos estaduais. Além disso, conforme já analisado, tais conclusões não interferem no débito apurado, pois a planilha relativa às retenções realizadas não faz menção às notas fiscais que resultaram no dano verificado no presente processo.  
17.	Por derradeiro, no tocante ao questionamento feito acerca do depoimento prestado pelo pregoeiro à comissão de TCE, repiso a análise empreendida pela então Serur no sentido de que a empresa não colaciona aos autos provas de que não houve o recebimento pela venda de medicamentos no âmbito do Pregão 203/2004 sem que tenha havido a desoneração do ICMS, com o consequente dano ao Erário.
18.	Por todo exposto, vê-se que a embargante comparece aos autos, agora em sede de embargos de declaração, reiterando pontos de sua defesa encaminhada quando da etapa citatória e do recurso de reconsideração impetrado, em verdadeira tentativa de rediscutir o mérito da matéria decidida, sem quaisquer fundamentos aptos a demonstrar omissão, obscuridade ou contradição, o que não encontra guarida na presente espécie recursal, a qual tem por finalidade aclarar ou corrigir os defeitos da deliberação impugnada, entendidos como aqueles advindos do próprio julgado e prejudiciais à compreensão da causa.
19.	Portanto, inexistindo quaisquer vícios a serem sanados na deliberação atacada, considero improcedentes os argumentos apresentados pela ora recorrente e me manifesto pela rejeição dos presentes aclaratórios.
	Ante o exposto, voto por que o Tribunal adote o Acórdão que ora submeto à deliberação deste Colegiado.
	TCU, Sala das Sessões Ministro Luciano Brandão Alves de Souza, em 28 de fevereiro de 2023.
Ministro JOÃO AUGUSTO RIBEIRO NARDES 
Relator